【裁判字號】    97,簡上,185
【裁判日期】    971017
【裁判案由】    債務人異議之訴
【裁判全文】
臺灣高雄地方法院民事判決             97年度簡上字第185號
上  訴  人  第一商業銀行股份有限公司
法定代理人  乙○○
訴訟代理人  魏緒孟律師
            鄭曉東律師
            丙○○
被上訴人    甲○
訴訟代理人  林宗儀律師
            張清雄律師
上列當事人間債務人異議之訴事件，上訴人對於民國97年1 月22
日本院岡山簡易庭97年度岡簡字第17號第一審判決提起上訴，本
院於民國97年10月3 日言詞辯論終結，判決如下：
  主  文
原判決除確定部分外廢棄。
上開廢棄部分，被上訴人在第一審之訴駁回。
第一審（除確定部分外）、第二審訴訟費用由被上訴人負擔。
    事實及理由
一、被上訴人起訴主張：上訴人於民國90年9 月15日受讓高雄縣
    梓官區漁會信用部（下稱梓官漁會），而梓官漁會於77年12
    月間對訴外人即伊先夫曾春飛聲請核發支付命令，經鈞院以
    77年度促字第8911號准予核發，並於78年1 月18日確定（下
    稱本件支付命令），梓官漁會並陸續於83年10月3 日、88年
    8 月9 日對曾春飛聲請強制執行，均因無財產可供執行，而
    獲換發債權憑證。嗣曾春飛89年8 月15日死亡，惟上訴人於
    93年7 月26日仍以曾春飛為債務人聲請強制執行，並獲換發
    債權憑證；而後，上訴人迨至96月2 月2 日始對伊以繼承人
    地位聲請強制執行，經鈞院以96年度執字第20330 號受理在
    案。惟消費者向國內金融機構借款時，均會同時簽發借據及
    本票2 種文件，梓官漁會當初聲請本件支付命令係以借據為
    證物而主張借款返還請求權，或係以本票為證物而主張本票
    票款請求權，依民事訴訟法第344 條規定，上訴人有提出本
    件支付命令聲請狀及其所附證物原本之義務，上訴人未保管
    上開文書，顯然有正當理由無法提出，依民事訴訟法第345
    條規定，此一無法舉證之不利益，自應歸屬上訴人，則本件
    支付命令係應係以本票為請求，依民法第137 第3 項規定，
    此項經支付命令確定之請求權因中斷而重行起算之時效期間
    為5 年，故此項請求權於83年1 月17日即已罹於時效消滅，
    是上訴人對伊之本金部分請求權即不得行使；又縱認本金部
    分之請求權尚未罹於消滅時效，上訴人對伊除本金部分外之
    請求，雖分為「利息」及「違約金」，惟核其性質均屬民法
    第126 條所規定之「利息」，依該法條規定，上訴人就此2
    項逾5 年部分之請求，均屬無據；退步而言，如認「違約金
    」之性質並非利息，上訴人請求之違約金亦屬過高，鈞院得
    依民法第252 條規定予以酌減。爰依強制執行法第14條第1
    項規定，求為判決鈞院96度執字第20330 號清償債務強制執
    行事件對伊所為之強制執行程序應予撤銷。
二、上訴人則以：漁會信用部之主要業務為存款、放款等，故漁
    會信用部對客戶取得債權，通常僅放款一種而已，是足徵曾
    春飛與梓官漁會間應係存在消費借貸關係，而依伊所承接梓
    官漁會之放款資料顯示，該漁會於80年初之放款文件，均係
    使用借據，而非本票，並無被上訴人所謂應會同時簽發借據
    及本票之情形，況且，即使被上訴人所述為真，金融機構於
    向法院起訴或聲請支付命令時，依經驗法則，均會將所持有
    之資料提出，亦即會提出本票及借據，不可能發生只提出本
    票之事，而既已提出借據，顯係一併主張消費借貸之法律關
    係，故本件支付命令所確定之請求權其時效期間當係15年，
    準此，自該項請求權前次中斷之時點88年8 月9 日重行起算
    15年，伊對被上訴人之強制執行請求權並未罹於時效期間；
    又債務人於時效抗辯前，其利息及違約金債權仍陸續發生，
    而已發生之利息、違約金並非從權利，其請求權與原本請求
    權各自獨立，時效亦分別起算，原本請求權雖已罹於時效消
    滅，已發生之利息及違約金請求權並不因而隨同消滅，故伊
    聲請強制執行之96年2 月2 日回推5 年內即自91年2 月2 日
    起之利息請求權並未消滅，而被上訴人遲至96年8 月9 日始
    提出民事準備狀送達予伊，主張時效抗辯，故伊之利息請求
    權自91年2 月2 日起至96年8 月9 日止，並未罹於時效；再
    者，違約金之請求權時效為15年，依上開原則，伊之違約金
    請求權自81年2 月2 日起至96年8 月9 日止，亦未罹於消滅
    時效等語，資為抗辯。
三、原審經審理後，為被上訴人勝訴之判決，上訴人不服，提起
    上訴，並於本院聲明：（一）原判決關於被上訴人部分廢棄
    ；（二）上開廢棄部分，被上訴人在第一審之訴駁回。被上
    訴人則於本院聲明：駁回上訴。
四、兩造不爭執事項
(一)上訴人於90年9 月15日受讓梓官漁會；梓官漁會於77年間對
    曾春飛及訴外人曾風、曾秋得3 人聲請核發本件支付命令，
    經本院於77年12月15日准予核發，令曾春飛3 人應於本件支
    付命令送達後20日之不變期間內，向梓官漁會連帶給付新臺
    幣（下同）30萬元，及自76年3 月6 日起至清償日止，按年
    息百分之9 計算之利息，並自76年4 月6 日起至清償日止，
    逾期在6 個月以內者按上開利率百分之10，逾期超過6 個月
    者按上開利率百分之20計算之違約金，並連帶賠償程序費用
    129 元，該支付命令並於78年1 月18日確定。
(二)梓官漁會分別於83年10月3 日、88年8 月9 日對曾春飛聲請
    強制執行，均因無財產可供執行，而於83年11月8 日、88年
    8 月12日獲換發債權憑證，嗣曾春飛於89年8 月15日死亡；
    上訴人於93年7 月26日仍以曾春飛為債務人聲請強制執行，
    並於93年7 月28日獲換發債權憑證。
(三)上訴人於96月2 月2 日以繼承人地位對被上訴人聲請強制執
    行，經本院以96年度執字第20330 號強制執行扣押被上訴人
    在高雄縣梓官鄉農會、梓官蚵子寮郵局之存款，該執行程序
    迄未終結。
五、依兩造前開主張、陳述及不爭執事項觀之，本件應審究之爭
    點厥為：（一）本件支付命令確定之本金債權請求權種類究
    為消費借貸之借款返還請求權或本票之票款請求權？（二）
    本件支付命令確定之本金、利息、違約金債權是否罹於時效
    ？（三）被上訴人請求撤銷本件強制執行程序有無理由？茲
    就上開爭點論述如下：
(一)按當事人主張有利於已之事實者，就其事實有舉證之責，但
    法律別有規定，或依其情形顯失公平者，不在此限，民事訴
    訟法第277 條定有明文。又按，事實有常態與變態之分，其
    主張常態事實者無庸負舉證責任，反之，主張變態事實者，
    則須就其所主張之事實負舉證責任，最高法院86年度台上字
    第891 號判決意旨可資參照。經查，本件支付命令所確定之
    本金、利息及違約金債權，其聲請之依據係究為上訴人所主
    張之消費借貸借款返還請求權，抑或被上訴人所主張之本票
    票款請求權，上訴人雖未能提出當時聲請支付命令所檢具之
    聲請書及其所附資料以為佐證，且因本件支付命令卷宗已逾
    法定保存期限而銷燬，致無從依卷證資料認定兩造主張何者
    為真實。惟依被上訴人前揭所陳金融機構借款時亦會同時簽
    發本票之主張（見原審卷第46頁至第48頁），顯見被上訴人
    對於曾春飛等3 人與梓官漁會間就上開30萬元本金、利息及
    違約金債權存有消費借貸法律關係乙節並不否認，另金融機
    構放款予借款人時，是否會一併要求借款人簽發本票作為擔
    保，並非當然之理，是而，本件可得確定者乃梓官漁會與曾
    春飛間存有消費借貸之法律關係，則依一般之經驗法則，倘
    本件梓官漁會確無另行要求曾春飛等3 人簽發本票擔保借款
    債務，其必以消費借貸之借款返還請求權聲請核發本件支付
    命令，應無疑義。至被上訴人雖主張梓官漁會曾經就本件借
    款債權另行要求曾春飛等人簽發本票擔保，且上訴人當初向
    本院聲請支付命令時僅係依本票債權請求，而未依消費借貸
    之法律關係請求等語，惟如前所述，梓官漁會與曾春飛間既
    存有消費借貸之法律關係，且金融機構放款予借款人時，未
    必會令借款人簽發本票，於此情形下，被上訴人自應就上訴
    人僅依本票關係聲請支付命令之此一變態事實之發生，負舉
    證責任。現被上訴人既未能提出相關證據以為佐證，即難認
    其主張本件消費借貸另有本票擔保且梓官漁會係以該本票債
    權請求核發本件支付命令為真實。從而，依曾春飛與梓官漁
    會就上開本金、利息、違約金債權堪認存有之消費借貸法律
    關係觀之，本件支付命令所載之上開本金、利息、違約金債
    權應係梓官漁會本於消費借貸之借款返還請求權聲請本院核
    發確定，堪予認定。
(二)按「請求權，因15年間不行使而消滅。但法律所定期間較短
    者，依其規定。」、「又利息、紅利、租金、贍養費、退職
    金及其他1 年或不及1 年之定期給付債權，其各期給付請求
    權，因5 年間不行使而消滅」、「時效中斷者，自中斷之事
    由終止時，重行起算。因起訴而中斷之時效，自受確定判決
    ，或因其他方法訴訟終結時，重行起算。」，民法125 條、
    第126 條、第137 條第1 項、第2 項分別定有明文。又已發
    生之利息及違約金債權，皆為獨立之債權，非民法第295 條
    第1 項所謂之從屬債權，亦非民法第146 條所稱之從權利，
    其請求權與原本請求權各自獨立，消滅時效亦分別起算；而
    違約金係因債務人給付遲延時，債權人始得請求，既非定期
    給付之債，與民法第126 條所規定之性質不同，其時效期間
    應為15年（最高法院71年台上字第4215號、97年度台上字第
    477 號、95年台上字第633 號判決意旨參照）。另債務人對
    於支付命令未於法定期間合法提出異議者，支付命令與確定
    判決有同一效力，民事訴訟法第521 條第1 項亦有明定，故
    執行名義為支付命令者，其確定之債權請求權自亦有民法第
    137 條之適用。又聲請強制執行依民法第129 條第2 項第5
    款雖可發生中斷時效之效力，惟於該強制執行事件終結時，
    中斷之時效應重行起算，而執行法院依強制執行法第27條規
    定，於債務人無財產可供執行，或雖有財產經強制執行後所
    得數額仍不足清償債務時，發給債權人憑證，亦為執行程序
    終結之原因之一，執行法院發給債權憑證交債權人收執時，
    執行行為即為終結，其因聲請強制執行而中斷之時效，即應
    由此重行起算，司法院31年院字第2447號解釋意旨參照。再
    按，強制執行程序，除本法有規定外，準用民事訴訟法之規
    定，強制執行法第30條之1 定有明文；又有權利能力者，有
    當事人能力，民事訴訟法第40條第1 項亦有明文；而人之權
    利，始於出生，終於死亡，為民法第6 條所明定。故強制執
    行程序之當事人，須有權利能力，始有執行當事人能力，對
    於無執行當事人能力之債務人所為之執行行為，應屬無效。
    經查，被上訴人就本件支付命令之本金、利息、違約金債權
    雖為時效抗辯，惟本件支付命令所確定之30萬元本金債權，
    係基於消費借貸關係之借款返還請求權，已如前述，而該支
    付命令於78年1 月18日確定後，經梓官漁會分別於83年10月
    3 日、88年8 月9 日對尚生存之曾春飛聲請強制執行，依上
    開說明，因均未逾15年，是該請求權自生中斷時效之效力，
    而未罹於時效，嗣上訴人於93年7 月26日雖仍以已死亡之曾
    春飛為債務人聲請強制執行，屬無效之強制執行而不生中斷
    時效之效力，惟梓官漁會最後一次對尚生存之曾春飛聲請強
    制執行，經本院於88年8 月12日核發債權憑證，則本件借款
    返還請求權時效應自該債權憑證核發之翌日即88年8 月13日
    重行起算15年，至103 年8 月12日時效始行屆滿。被上訴人
    既為曾春飛之法定繼承人且未為拋棄繼承或限定繼承，此有
    本院95年12月26日雄院隆民愛行字第64461 號函附於本院96
    年度執字第20330 號卷可憑，依民法第1147條規定，即應繼
    承曾春飛上開債務，而上訴人於96年2 月2 日以本院96年度
    執字第20330 號清償債務強制執行事件，對於被上訴人之財
    產聲請強制執行，揆諸前揭說明，本件支付命令確定之30萬
    元本金債權因尚未罹於時效，則期間陸續發生之利息、違約
    金債權，即使依被上訴人主張兩者均應適用民法第126 條之
    5 年時效規定，於經被上訴人為時效抗辯，致有部分之利息
    、違約金已罹於時效，惟未逾時效之利息、違約金及本金部
    分，上訴人仍得向被上訴人請求，至為顯然。
(三)依上所述，被上訴人主張本件支付命令確定之本金、利息、
    違約金債權均罹於時效，洵屬無據，則被上訴人依強制執行
    法第14條第2 項之規定，訴請撤銷本院96年度執字第20330
    號清償債務強制執行事件之執行程序，即無理由，應予駁回
    。原審認上訴人對曾春飛之債權已罹於時效，而為被上訴人
    勝訴之判決，尚有未洽。上訴意旨指摘原判決不當，非無理
    由，自應由本院予以廢棄，並改判如主文第2 項所示。
六、本件事證已臻明確，兩造其餘攻擊防禦方法及所提證據，核
    與判決之結果不生影響，均毋庸逐一審酌論述，附此敘明。
七、據上論結，本件上訴為有理由，依民事訴訟法第436 條之1
    第3 項、第450 條、第78條，判決如主文。
中    華    民    國    97    年    10    月    17    日
                  民事第三庭審判長法  官  楊國祥
                                  法  官  楊淑珍
                                  法  官  林書慧
以上正本證明與原本無異。
本判決不得上訴。
中    華    民    國    97    年    10    月    17    日
                                  書記官  莊豐源


司法院資訊處製作；財團法人民間司法改革基金會備份。
